臺灣屏東地方法院民事判決　　　　　　　 93年度訴字第379號
原　　　告　丁○○
訴訟代理人　孔福平律師
被　　　告　甲○○
兼上列一人
訴訟代理人　乙○○　　住同上
被　　　告　丙○○　　住同上村.
上列當事人間請求分割共有物事件，本院於民國94年5 月18日言
詞辯論終結，判決如下：
    主      文
兩造共有坐落屏東縣長治鄉○○○段一一五地號、地目田、面積
一六一六平方公尺及同段一一六地號、地目田、面積四九四二平
方公尺土地，依下列方法合併分割：(一)如附圖所示甲部分面積一
六四○平方公尺分歸被告乙○○取得。(二)如附圖所示乙部分面積
一六三九平方公尺分歸被告甲○○取得。(三)如附圖所示丙部分面
積一六三九平方公尺分歸原告取得。(四)如附圖所示丁部分面積一
六四○平方公尺分歸被告丙○○取得。
訴訟費用由被告甲○○、乙○○、丙○○各負擔四分之一，餘由
原告負擔。
    事實及理由
一、原告主張：坐落屏東縣長治鄉○○○段115 地號、地目田、
    面積1,616 平方公尺及同段116 地號、地目田、面積4,942
    平方公尺土地（下爭系爭兩筆土地），為兩造所共有，應有
    部分均各為4 分之1 。又系爭兩筆土地均無因其使用目的而
    有不能分割之情形，兩造間亦未以契約訂有不分割之期限，
    惟兩造就其分割方法迄未能達成協議，且系爭兩筆土地之共
    有人及應有部分均屬相同，共同人全體即兩造均同意合併分
    割，則伊自得訴請法院判決合併分割。至其分割方法，伊認
    為應考慮各共有人分得部分面臨道路之寬度不宜相差過於懸
    殊，而以將如附圖所示甲部分（面臨道路寬度26公尺）分歸
    被告乙○○取得，將如附圖所示乙、丙、丁部分（面臨道路
    寬度均為19公尺）分別分歸被告甲○○、伊及被告丙○○取
    得，較為公平等情，並聲明：兩造共有系爭兩筆土地准予合
    併分割。
二、被告甲○○、丙○○陳述略以：同意合併分割，亦同意原告
    所提分割方案等語，並聲明：同意合併分割。被告乙○○則
    以：兩造為兄弟關係，系爭兩筆土地為兩造之父李清發所遺
    ，李清發死亡後，全體繼承人於71年8 月7 日達成遺產分割
    協議，由兩造繼承系爭兩筆土地，應有部分各4 分之1 ，兩
    造並達成分割之協議，而各自使用系爭兩筆土地之特定部分
    以迄於今，依此，原告訴請裁判分割，即有未合。又如因該
    協議分割登記請求權之消滅時效完成，共有人並為時效之抗
    辯，而無從履行時，伊同意合併分割，惟依最高法院92 年
    度台上字第2683號判決意旨，系爭兩筆土地仍應依原分割協
    議所約定之方法分割，始能謂為公允適當。再本件倘依原告
    所提方案分割，伊及被告甲○○受分配土地之價格減少，應
    由其他受分配土地價格增加之共有人以金錢補償等語，資為
    抗辯。並聲明：同意合併分割。
三、查系爭兩筆土地為兩造所共有，應有部分均各為4 分之1 ，
    其所在位置距離第二高速公路長治交流道約200 公尺，116
    地號土地在北，115 地號土地在南，後者之地形東窄西寬。
    且系爭兩筆土地相毗鄰，南邊面臨台24線公路，面寬約83公
    尺，東邊有被告乙○○興建之鐵皮屋1 棟，並有其所放置之
    貨櫃2 只，西邊則由被告丙○○以鐵絲網圍繞，其內有工寮
    及水塔，並種有椰子樹，其餘部分則除有零星之樹木外，大
    致上為雜草叢生等事實，為兩造所不爭執，並有土地登記謄
    本、地籍圖謄本、照片、自用農舍使用執照及房屋稅繳款書
    等件附卷可稽，復經本院會同屏東縣屏東地政事務所測量員
    至現場勘測屬實，製有勘驗筆錄、現場略圖及土地複丈成果
    圖在卷可憑，堪信為實在。
四、本件兩造之爭點為：1.系爭兩筆土地是否已有分割之協議，
    而不得再請求裁判分割？2.系爭兩筆土地以原告或被告乙○○所主張之方法分割較為適當？倘依原告主張之方法分割，
    則被告甲○○、乙○○是否因受分配土地之價格不相當，而
    應由其他共有人以金錢予以補償？茲分別論述如下：
  (一)被告乙○○抗辯兩造於71年8 月7 日曾就系爭兩筆土地達成
    分割之協議云云，為原告及被告丙○○所否認，且被告乙○○所提出之遺產分割協議書，亦未有任何關於兩造協議分割
    系爭兩筆土地之記載，被告乙○○所舉證人即兩造之母（於
    被告甲○○為繼母）戊○○更證稱：「當時都沒有協議分割
    ，也沒有講好要分割，只有按照自己管理的土地耕作」等語
    ，被告乙○○復未能另舉其他證據以實其說，所辯自不足採
    信。按各共有人，得隨時請求分割共有物。但因物之使用目
    的不能分割或契約訂有不分割之期限者，不在此限。分割之
    方法，不能協議決定者，法院得因任何共有人之聲請，以原
    物分配於各共有人，或變賣共有物，以價金分配於各共有人
    。民法第823 第1 項、第824 條第1 項定有明文。又每宗耕
    地分割後每人所有面積未達0.25公頃者，不得分割。但農業
    發展條例中華民國89年1 月4 日修正施行前之共有耕地，得
    分割為單獨所有。同條例第16條第1 項第4 款亦有明文。再
    兩筆土地之共有人及應有部分均相同，且共有人全體均同意
    者，法院非不能予以合併分割（最高法院91年度台上字第
    728 號判決意旨參照）。本件系爭兩筆土地均無因其使用目
    的而有不能分割之情形，兩造間亦未以契約訂有不分割之期
    限，為兩造所不爭執，又系爭兩筆土地雖均為一般農業區農
    牧用地，而均屬農業發展條列第3 條第11款所定之耕地，且
    分割後各共有人取得之面積均未達0.25公頃，惟兩造自71年
    間起即共有系爭兩筆土地，其時間在農業發展條例89年1 月
    4 日修正、同年月6 日施行前，自非不得分割，茲系爭兩筆
    土地之共有人及應有部分既均屬相同，且全體共有人均同意
    合併分害割，則原告請求判決合併分割，自無不合，應予准
    許。
  (二)按各共有人在分割前之使用狀況，縱共有人間有分管之約定
    ，除達成將來按分管部分為分割之合意外，法院為裁判分割
    ，並不受其拘束（最高法院91年度台上字第1795號判決參照
    ）。如前所述，本件系爭兩筆土地並未有分割之協議，充其
    量僅有分管之約定，則被告乙○○辯稱本件應依最高法院92
    年度台上字第2683號判決意旨，依兩造使用狀況分割云云，
    即非可採。又原告所提分割方法，為被告甲○○、丙○○所
    贊同，依此一方法分割，兩造各自分得之土地均略呈南北走
    向，且南邊俱與台24線公路相連，面寬除被告乙○○分得部
    分約26公尺外，其餘諸人分得部分均約為19公尺，亦大致相
    近，被告乙○○興建之鐵皮屋復得以保留，堪稱公允，本院
    因認系爭兩筆土地之分割以採原告所提即如主文第一項所示
    之方法為適當。又系爭115 、116 地號土地於93年間之公告
    現值雖分別為每平方公尺新台幣（下同）2,200 元及1,000
    元，且依原告所提方法分割，原告及被告甲○○、乙○○分
    配115 地號土地之面積分別減少75、170 及230 平方公尺，
    被告丙○○則相對增加475 平方公尺，惟系爭兩筆土地之條
    件相同，其公告現值所以有高低之別，顯然係因115 地號土
    地直接與道路相連之故，此觀諸115 地號土地東窄西寬，相
    對於116 地號土地之東南端，其西北端反而距離道路較遠，
    自可明白，此一差別將因合併分割後每宗土地均直接與道路
    相連而不復存在，亦即合併分割後，兩造均不因其分得115
    地號土地較多或較少，而有受分配土地之價格增加或減少可
    言。準此，被告乙○○抗辯其與被告甲○○受配115 地號土
    地較少，應由分配較多者以金錢補償一節，亦無可採。再本
    件依原告所提方法分割，原告及被告甲○○受分配之面積均
    較其等應有部分折算之面積減少0.5 平方公尺，被告乙○○
    、丙○○則各增加0.5 平方公尺，就此兩造一致表示毋須互
    相以金錢補償，爰不另為以金錢補償之諭知。
五、綜上所述，原告請求判決合併分割系爭兩筆土地，為有理由
    ，應予准許，爰依如主文第一項所示之方法予以分割。又本
    件事證已臻明確，兩造其餘攻擊防禦方法，於判決結果不生
    影響，爰不一一論述，併此敘明。
六、據上論結，本件原告之訴為有理由，依民事訴訟法第78條、
    第80條之1、第85條第1項前段，判決如主文。
中　　華　　民　　國　　94　　年　　5 　　月　　27　　日
                    民事第二庭
                        審判長法　官　阮世賢
                              法　官　楊中琪
                              法　官　春生
正本係照原本作成。
如對判決上訴，須於判決送達後廿日內向本院提出上訴狀，其未
表明上訴理由者，應於提出上訴後二十日內向本院補提理由書狀
（均須按他造當事人之人數附繕本）。
                              書記官  洪榮華
中　　華　　民　　國　　94　　年　　5 　　月　　27　　日
